臺灣高等法院臺中分院刑事判決　　　　94年度上易字第1119號
上　訴　人
即　被　告　甲○○
選任辯護人　張崇哲律師
選任辯護人　江彗鈴律師
選任辯護人　林志銘律師
上列上訴人即被告因業務侵占案件，不服臺灣彰化地方法院93年
度易字第682號，中華民國94年6月16日第一審判決（起訴案號：
臺灣彰化地方法院檢察署93年度撤緩偵字第28號），提起上訴，
本院判決如下：
    主  　文
上訴駁回。
    事 　 實
一、甲○○於民國90年8月間，在彰化縣和美鎮鎮○里○○路○段
    658巷25弄7號成立「鑫萊顧問社」，以從事逾期應收帳款管
    理服務為業，由郭齊（另經檢察官為不起訴處分確定）擔任
    名義負責人，實際上則由甲○○提供資金並掌理業務經營及
    財務事宜，甲○○對其催收所得各筆款項具有業務上之持有
    關係。緣丙○○之父陳灶生在生前曾經借予張金貝新臺幣（
    下同）1百14萬元，張金貝並簽發面額各為50萬元、50萬元
    及14萬元之本票共3紙作為清償之用，惟其並未依約悉數清
    償。丙○○於其父陳灶生過世後，乃經由友人李明威之介紹
    ，委託甲○○代其催收上開1百14萬元之借款債權，甲○○
    隨即指派郭齊以「鑫萊顧問社」名義，於90年11月1日與丙
    ○○訂立逾期應收帳款專任委託契約，雙方言明丙○○須按
    清償款項之3成給付「鑫萊顧問社」作為報酬，並將張金貝
    所簽發之前揭3紙本票交由郭齊收執保管，由郭齊依據張金
    貝實際清償款項之數額陸續交還，作為張金貝清償欠款之證
    明。嗣經甲○○出面與張金貝進行對帳，發現張金貝已事先
    償還陳灶生14萬元之債款，所餘1百萬元借款債權則談妥3成
    之折讓條件，亦即張金貝僅需再支付丙○○70萬元即可。張
    金貝乃自90年11月間起至91年3月1日止，先後陸續交付總額
    50萬元之現金（含張金貝以機車及貨車抵償債務部分），及
    面額20萬元本票1張（張金貝已先支付其中之13萬元票款）
    ，經郭齊收受後，旋即逐一將前揭收取之現金及本票轉交甲
    ○○保管，並將上開總額1百14萬元本票3張全數歸還張金貝
    。詎甲○○於歷次取得郭齊交付之前揭現金及本票後，竟萌
    生意圖為自己不法所有之概括犯意，在扣除「鑫萊顧問社」
    與丙○○所約定之3成報酬即21萬元（700,000×30%＝210,0
    00），及甲○○確已交還丙○○之15萬元後，所餘現金及本
    票共計34萬元則遭甲○○連續侵吞入己，且變易持有為所有
    之意思，並未將之歸還丙○○收執。嗣因丙○○遲遲未見甲
    ○○將上開催收得款交還，乃察覺有異，遂於91年3月13日
    下午前往彰化縣警察局鹿港分局鹿港派出所報案，始為警循
    線查悉上情。
二、案經丙○○訴由彰化縣警察局鹿港分局報請臺灣彰化地方法
    院檢察署檢察官偵查起訴。
    理 　 由
一、上開犯罪事實，業據上訴人即被告甲○○於本院審理中自白
    不諱，且經查：
  (一)、依卷附彰化縣政府營利事業登記證所示，「鑫萊顧問社」
      之負責人雖登記為郭齊，且由郭齊出面以「鑫萊顧問社」
      之名義與告訴人丙○○訂立「逾期應收帳款專任委託契約
      書」，此乃證人丙○○、郭齊於原審審理時所是認。但證
      人郭齊於92年3月24日偵訊時陳稱：「（問：每次都與幾
      人去討債？）有時一人，有時與王（指王正志），有時與
      周（指被告）一起去，現金約已要了六十幾萬，錢都交給
      周，拿去周的家裡給他，當天拿去，王會跟我一起去。」
      、「（問：與周如何分帳？）周主導，分帳成數看周高興
      ：：：。」等語。又其再於94年5月3日原審審理時證稱：
      「我所收取的每一筆錢都會交給被告甲○○，我要用錢的
      時候，被告甲○○會拿錢給我。」、「只要是鑫萊顧問社
      在外面收取的錢，都是要先交給被告甲○○。」等語。則
      依證人郭齊前揭證述內容觀之，被告不僅主導「鑫萊顧問
      社」歷次催收得款之分配，且實際經手郭齊及該社員工在
      外收取之任何一筆帳款。而被告於原審審理時亦坦稱：伊
      曾將債務人張金貝所交付之15萬元現金及20萬元本票轉交
      予債權人丙○○收受，且伊一開始就向郭齊表示，必須從
      「鑫萊顧問社」收到的3成酬庸中扣除5萬元，交給介紹人
      李明威作為佣金等語。又被告更於92年8月26日與告訴人
      丙○○就「鑫萊顧問社」催收得款50萬元部分，雙方協議
      簽立和解書，並由被告交付告訴人丙○○10萬元之支票，
      及債務人張金貝先前所簽發之20萬元本票，並確認以其餘
      25萬元作為「鑫萊顧問社」催收帳款之佣金，亦有和解書
      1份在卷為憑。是以被告於告訴人丙○○委託「鑫萊顧問
      社」催收債款之過程中，倘真僅止於居中聯繫介紹締約之
      角色，大可任由代表「鑫萊顧問社」之實際締約人郭齊與
      告訴人丙○○接洽交款事宜，被告根本毋庸出面轉交各筆
      欠款，或於事後與告訴人丙○○達成民事和解，並以自己
      財產清償「鑫萊顧問社」積欠告訴人丙○○之催收款項，
      更無可能逕行決定「鑫萊顧問社」於該催收債款契約中所
      應得之佣金多寡（和解書內所約定之25萬元佣金，已超逾
      卷附「逾期應收帳款專任委託契約書」第五點所約定按清
      償款項3成計算之報酬數額）。綜上所述，均足證被告確
      係「鑫萊顧問社」之實際負責人，且經手該社人員於本案
      中所收取之各筆債款。
  (二)、又證人張金貝於原審審理時證稱：「（問：被告甲○○跟
      你收取多少錢？）被告甲○○部分我忘記了。他有向我收
      取許多次。」、「（問：被告甲○○有在場，你有交錢的
      次數及金額？）我不清楚，至少有三、四次，包含我拿去
      被告甲○○的住處還錢的次數，至於金額的部分，我不記
      得了。」等語。雖被告於原審審理時辯稱：伊係為了商談
      購買土地事宜才去債務人張金貝家中云云，惟其所言不僅
      與證人張金貝前揭所陳不相吻合，且被告自稱僅為介紹債
      權人丙○○與「鑫萊顧問社」締結催收債款契約，其又無
      法按該社實際收得債款多寡從中獲取利益，按理被告對於
      債務人張金貝是否確實清償債款一事，根本毋庸特別分神
      關注，又何須費事前往債務人張金貝住處，商討土地買賣
      事宜？是依被告曾多次至債務人張金貝住處等情觀之，姑
      不論其目的係為丙○○出面討債，抑或前去商討土地買賣
      事宜，均與被告所辯僅居於單純介紹他人討債之情形迥然
      有別，實無可採。再觀諸卷附債務人張金貝將其所有之車
      牌號碼EYG-026號機車出售抵債資料，經手人係記載「鑫
      萊徵信顧問公司」，購買人之姓名則記載為「甲○○、丙
      ○○」，足見被告亦有涉入債務人張金貝以機車抵償債權
      人丙○○借款經過，否則當無須於上開機車出售資料中載
      明被告姓名，益足證明被告為「鑫萊顧問社」之實際負責
      人。
  (三)、再按告訴人、證人之陳述有部分前後不符，或相互間有所
      歧異時，究竟何者為可採，法院仍得本其自由心證予以斟
      酌，非謂一有不符或矛盾，即應認其全部均為不可採信；
      尤其關於行為動機、手段及結果等之細節方面，告訴人之
      指陳，難免故予誇大，證人之證言，有時亦有予渲染之可
      能；然其基本事實之陳述，若果與真實性無礙時，則仍非
      不得予以採信，最高法院74年台上字第1599號判例可資參
      照。本件證人郭齊對其實際向債務人張金貝收取之債款金
      額多寡，及證人張金貝就被告親自前來催收債款之次數、
      積欠債權人丙○○借款債務之總額、清償債款之完整經過
      等情，前後所言固非全然一致；惟綜觀彼等二人於警詢及
      偵審中多次證述內容，對於被告確曾經手本件債款催收事
      宜並受領款項一事，仍係前後呼應，互核相符，且足以推
      認被告於原審所辯並未參與「鑫萊顧問社」代為催討債務
      人張金貝欠款云云尚非實情。究不能僅因證人郭齊、張金
      貝等二人受限於個人記憶能力，對於還款次數、金額多寡
      等繁瑣細節未能逐一記存，即謂彼等二人所為證言毫無足
      採。
  (四)、而「鑫萊顧問社」之裝潢費用及交通工具均為被告提供，
      且車輛係登記在被告之子名下，裝潢部分亦由被告雇工前
      來施作，被告並於支付裝潢費用後，再將支用情形告知郭
      齊，總計被告投入該社之資金已高達70萬元等情，業經被
      告於原審審理時供述明確。則被告不僅參與「鑫萊顧問社
      」籌設裝潢事宜，且該社之交通工具仍登記在被告家人名
      下，此與單純出借資金供人籌設公司之情形亦屬有別。再
      依被告供稱：伊係因為郭齊之兄長在伊所經營之公司擔任
      烤漆師傅，就同意出借資金供郭齊開設「鑫萊顧問社」，
      且未要求郭齊提供任何擔保等情觀之，被告係僱用郭齊之
      兄長擔任烤漆師傅，至其本人則與郭齊並無深厚信賴基礎
      ，交情理應至為平常，被告豈有可能冒然允諾出借高達70
      萬元之資金供郭齊成立「鑫萊顧問社」，不僅並未要求郭
      齊提供借款擔保在先，事後亦未積極要求郭齊清償借款？
      足徵被告於原審所稱單純出借資金予郭齊並非實情，不足
      採信。
  (五)、至於證人即告訴人丙○○固於原審審理時證稱：伊曾打電
      話問郭齊是否收到債款，經郭齊告知須等候其自花蓮回來
      後再說，但最後一直未見郭齊將錢拿來等語；惟被告既係
      「鑫萊顧問社」之實際負責人，且經手郭齊等人在外催收
      所得債款，已如前述，自不能僅因郭齊未將收得款項直接
      交予告訴人丙○○，即謂該筆債款之清償經過與被告毫無
      關涉。又證人洪汶榮雖於偵查中證稱：係向郭齊應徵「鑫
      萊顧問社」之催收工作，薪資亦向郭齊領取等語，然「鑫
      萊顧問社」之薪資支出係由被告交予郭齊後，再由郭齊將
      薪資轉交員工等情，業據證人郭齊於原審審理中證述綦詳
      。則證人洪汶榮僅憑被告並未對其應徵面試及交付薪資，
      即認被告並未實際經營「鑫萊顧問社」，其所為推論亦非
      允洽，自無從據為有利被告之認定。
  (六)、又被告於偵查中經檢察官委請法務部調查局對其實施測謊
      結果，被告所陳述之「郭齊收帳後未曾交付」、「其僅收
      張金貝二十萬元」等語均呈情緒波動反應，研判有說謊；
      而證人郭齊陳稱：「其收到張金貝欠款均交付甲○○」、
      「其未私自拿走張金貝之金錢」等語經測試無情緒波動反
      應，研判未說謊，有法務部調查局92年7月29日調科參字
      第09200255800號測謊報告書一紙在卷足參。按測謊鑑定
      係依一般人在說謊時，會產生遲緩、緊張、不安等心理波
      動現象，乃以科學方法，由鑑定人利用測謊儀器，將受測
      者之情緒波動反應情形加以紀錄，用以判別受測者之供述
      是否真實。故測謊鑑定，倘鑑定人具備專業之知識技能，
      復事先獲得受測者之同意，所測試之問題及其方法又具專
      業可靠性時，該測謊結果，如就否認犯罪有不實之情緒波
      動反應，雖不能採為有罪判決之唯一依據，但非無證據能
      力，仍得供裁判之佐證，至其證明力如何，事實審法院自
      得依職權自由判斷，最高法院89年度台上字第2010號刑事
      判決可資憑參。本件測謊程序實施前，業經被告及證人郭
      齊分別書立同意書表示願就測謊人員之問題予以回答，而
      法務部調查局所安排實施本件測謊之鑑定人李復國，更已
      取得美國測謊協會之會員資格，有會員證書1份在卷足參
      ，其具有實施測謊鑑定之專業知識技能，自不待言；又本
      件測謊鑑定所採行之控制問題法、混合問題法，亦為實務
      上常見之測謊方法，應具相當之專業可靠性，所得結論自
      已具有證據能力。被告雖於進行本件測謊前，於「測謊對
      象身心狀況調查表」上記明測試前1日睡眠時間欠佳，惟
      其睡眠不足情形顯不足以影響被告之應答表現，否則被告
      當無可能同意進行後續之施測程序，測謊人員亦不致罔顧
      被告意願而勉強為之。乃被告竟未拒絕接受測謊在先，而
      於得知測謊結果對其不利後，卻漫言該測謊結果不足為採
      ，所言無非情虛卸責之詞，自難為採。是由前揭測謊所得
      結果，益可徵明證人郭齊所言應屬實情，被告原審空言否
      認犯罪之辯解則非實在，適足作為不利被告認定之依憑。
  (七)、至於債務人張金貝實際清償債款之金額計算，先依債務人
      張金貝業已取回其先前所簽發之1百14萬元本票乙節觀之
      ，債務人張金貝應係就其借款債務已為十足清償，或與債
      權人丙○○達成一定成數折讓之約定。而債務人張金貝於
      債權人丙○○之父陳灶生生前已先清償14萬元，餘款1百
      萬元則經協議折讓3成，債務人張金貝只需再行交付70萬
      元予債權人丙○○即可，此經被告與證人張金貝於原審審
      理時供陳明確。再依證人郭齊於偵審中所言，該70萬元約
      可分為50萬元現金（含車輛抵債部分）及20萬元本票等二
      部分，該50萬元皆已交予被告收執，20萬元本票部分，則
      於92年8月26日達成民事和解時，由被告當場交付債權人
      丙○○，核與卷附和解書之記載相符。惟該張20萬元本票
      （票號：0000000號）係由債務人張金貝所簽發，依證人
      張金貝於原審審理時所提出之借款債務清償和解書上最末
      一行註記：「九十一年三月一日下午三點付現金十三萬元
      」等文字，顯見債務人張金貝已先支付該20萬元本票債務
      中之13萬元現金予證人郭齊收執，實際僅餘7萬元之票款
      債務。此與證人即告訴人丙○○於原審審理時所證稱：「
      （問：二十萬元的本票有無提示？）有，但是張金貝說他
      已經有跟被告甲○○簽合約書，他已經給十二萬元，剩下
      八萬元我打折，我跟張金貝拿到約五、六萬元」等語，除
      金額部分應係證人丙○○誤將債務人張金貝已清償13萬元
      部分誤為12萬元，剩餘債款7萬元誤為8萬元外，其餘情節
      則與上開證人郭齊證述及協議書之記載相符，堪認屬實。
      至於證人張金貝於原審審理時證稱：該張20萬元本票係伊
      在清償本件全部借款債務所餘13萬元款項後，由郭齊、王
      正志要求伊所簽發等語；惟債務人張金貝倘真業已清償全
      部借款債務，根本毋庸理會證人郭齊所為簽發20萬元本票
      之要求，仍應以證人丙○○前揭所言較屬可採。
  (八)、而被告侵占款項之金額計算，除前揭證人郭齊所稱自債務
      人張金貝處收得50萬元現金部分，應已交由被告持有並侵
      吞入己外，該20萬元本票早經債務人張金貝於91年3月間
      交付被告所經營之「鑫萊顧問社」登記負責人郭齊收取，
      被告居於該社實際負責人地位，又自承郭齊確將該張本票
      交由被告代為保管，以待日後轉交債權人丙○○收執。乃
      被竟遲至92年8月26日書立和解書時，始將該張20萬元本
      票交出，其間相隔長達1年5月之久，絕非被告一時遺忘疏
      未交付，足徵被告亦有侵占該張本票之不法所有意圖。從
      而，被告實際持有本件應屬告訴人丙○○所有之債款數額
      ，應以50萬元現金及20萬元本票（已先另行清償其中13萬
      元，不包含於上開50萬元現金內）合計70萬元計算。惟被
      告已先交付債權人丙○○15萬元，此經被告與證人丙○○
      於偵審時供陳一致。而「鑫萊顧問社」之佣金計算係以實
      際收得之債款3成計算，此觀卷附「逾期應收帳款專任委
      託契約書」第五點至明。則該社人員實際收得現金及本票
      合計為70萬元，得先行扣除之佣金則為70萬元之百分之30
      即21萬元。雖被告與債權人丙○○於92年8月26日和解時
      係約定以25萬元之金額計算「鑫萊顧問社」應得佣金，然
      被告之業務侵占行為，早於收得債款卻未依約交付告訴人
      丙○○時即已完成，侵占數額亦於當時一併確定，自無可
      能因被告與告訴人丙○○事後達成民事和解，而減縮被告
      意圖不法所有侵吞款項之實際範圍。準此以言，被告侵占
      之實際金額即為70萬元扣除已付之15萬元，及得為扣存之
      21萬佣金，總計為34萬元。公訴意旨所稱被告侵占債款之
      總額為50萬元，自有未當。
  (九)、又被告雖曾將其所收得之15萬元交予債權人丙○○收執，
      然該部分金額尚遠低於被告實際收得之總數70萬元現金及
      本票，則被告初次交付上開15萬元債款之目的，或係在於
      暫時實現告訴人丙○○之部分債權，以免告訴人丙○○不
      耐久候而心生疑慮，尚不能僅憑被告先行交付些微債款以
      為搪塞，即謂被告並無侵占其餘未付款項之不法意圖。至
      於被告交予介紹人李明威5萬元佣金部分，既未經告訴人
      丙○○事先允諾，業據證人即告訴人丙○○於原審審理時
      證述屬實，該部分款項純屬被告個人對於李明威之私下酬
      庸，而為被告私人債務，自不因被告將該5萬元金額交予
      介紹人李明威收受，遽認被告並無挪作私用之侵占犯罪事
      實，併予指明。
  (十)、綜上所述，被告於本院審理中之自白，堪認與事實相符，
      其於原審否認有何業務侵占犯行，且辯稱：伊實際上只有
      經手張金貝交付之20萬元現金，其中5萬元撥給介紹人李
      明威作為佣金，其餘15萬元業己交付丙○○收執，又郭齊
      所交付由張金貝簽發之20萬元本票，伊亦已轉交丙○○處
      理；另外張金貝抵償欠款之二部機車，其中一部由郭齊拿
      去賣掉，所得款項伊並未經手，另一部機車則由伊以2萬4
      千元之價格轉售給店內師傅，得款充作郭齊歸還伊對於「
      鑫萊顧問社」出資之用；而「鑫萊顧問社」係由郭齊負責
      經營管理，伊僅為單純出借資金協助郭齊成立該社，伊並
      非「鑫萊顧問社」之實際負責人，亦未實際前往張金貝住
      處索討債款云云，均屬卸責之詞，不足採信。此外，被告
      上開犯罪事實亦經證人即告訴人丙○○於警詢及偵審中指
      陳綦詳，並有逾期應收帳款專任委託契約書、彰化縣政府
      營利事業登記證、借款債務清償和解書各1份、債務人張
      金貝簽發予陳灶生借款1百14萬元之本票3張、債務人張金
      貝為清償本件借款債務所另行交付之40萬元本票1張等物
      附卷可稽。本案事證已臻明確，被告犯行至堪認定。
二、按被告從事債款催收業務，對於告訴人委託其向債務人張金
    貝收取之債款，自具有業務上持有關係，竟意圖為自己不法
    所有恣意將之侵占入己，核其所為，係犯刑法第336條第2項
    之業務侵占罪。其先後多次業務侵占犯行，時間緊接，方法
    相同，觸犯構成要件相同之罪名，顯係基於概括犯意反覆為
    之，應依連續犯之規定論以一罪，並依法加重其刑。原審法
    院因認被告罪證明確，刑法第56條、第336條第2項，罰金罰
    鍰提高標準條例第1條前段規定，審酌被告於原審審理期間
    ，經傳訊諸多相關證人，調查確證，仍未坦承犯行，犯後態
    度非無可議，且其利用代人催收債款之機會，趁隙侵吞得款
    共達34萬元，所為殊無足取；惟念及其已與告訴人達成民事
    和解，有和解書在卷可稽，及其犯罪動機、手段、具有國小
    畢業學歷之智識程度等一切情狀，量處如有期徒刑9月，以
    示懲儆。核其認事用法，並無違誤，量刑亦屬妥適，應予維
    持。被告上訴意旨徒以原審法院量刑過重，執以指摘原判決
    不當，並無理由，應予駁回。至其請求為緩刑宣告，經查被
    告於本件判決前，即曾因偽造文書案件，經本院於93年3月9
    日判處有期徒刑4月確定，有臺灣高等法院被告前案紀錄表
    在卷可按，故本件已不合緩刑之要件（最高法院77年度台非
    字第183，79年度台非字第129號，80年度台非字第167號判
    決可資參照），被告請求為緩刑之宣告，於法不合，併此敘
    明。
據上論斷，應依刑事訴訟法第368條，判決如主文。
本案經檢察官乙○○到庭執行職務。
中　　華　　民　　國　　94　　年　　10　　月　　27　　日
              刑事第六庭  審判長法　官　李　文　雄
                                法　官  黃　永　祥
                                法　官　邱　顯　祥
上列正本證明與原本無異。
不得上訴。
                                書記官　陳　桂　芬
中　　華　　民　　國　　94　　年　　10　　月　　31　　日
                                                      Ａ
